【裁判字號】    94,訴,2982
【裁判日期】    950505
【裁判案由】    政府採購法等
【裁判全文】
臺灣高雄地方法院刑事判決              94年度訴字第2982號
公  訴  人  臺灣高雄地方法院檢察署檢察官
被      告  辛○○
選任辯護人  林樹根律師
            邱麗妃律師
            王進勝律師
被      告  壬○○
選任辯護人  楊惠雯律師
            蔡瑜真律師
上列被告因政府採購法等案件，經檢察官提起公訴（93年度偵字
第20117 號、第20119 號），本院判決如左：
    主  文
辛○○以其他非法之方法，使廠商無法投標，處有期徒刑陸月，
如易科罰金，以佰元折算壹日。其餘部分無罪。
壬○○無罪。
    事  實
一、辛○○係高雄縣永安鄉鄉民代表會主席，其因設於高雄縣永
    安鄉○○路6 號之臺灣電力股份有限公司興達發電廠（簡稱
    台電興達廠）於91年5 月間辦理「興供91011 」石灰石及石
    灰石粉採購案（以下簡稱「興供91011 」案）之發包作業，
    而宏光石股份有限公司（下稱宏光公司）則由負責人乙○○○於91年5 月9 日上午9 時23分許，前往興達電廠投遞標
    單，並將標單交由興達電廠之收發人員丙○○簽收後完成投
    標手續。詎辛○○竟基於意圖以非法方法使宏光公司無法參
    與投標之犯意，明知廠商於投標後，招標機構即不得任由廠
    商於開標前領回投標文件或開啟標封更改其投標內容，其在
    得知乙○○○已參與該案投標後，即要求乙○○○返回投標
    處所，並當場請興達發電廠供應課長庚○○配合，取回乙○○○已完成投標程序之標單，而庚○○則誤以為乙○○○係
    透過辛○○取回標單修改，乃基於不願得罪鄉民代表會主席
    之心態，遂令現場收發文工作人員丙○○將宏光公司之標單
    抽出後，交還乙○○○，並由乙○○○在台電興達廠「興供
    91011 」採購案之「採購股送件簿」上簽註係「自願取回」
    之字樣後取回，辛○○因而以此非法方法，致宏光公司無法
    投標。
二、案經法務部調查局高雄縣調查站移送高雄地方法院檢察署檢
    察官偵查起訴。
    理  由
壹、程序部分
一、證人乙○○○（93年4 月30日偵訊筆錄、見93年他字第250
    號卷第25頁）、丙○○（93年5 月7 日偵訊筆錄、見93年他
    字第250 號卷第39頁）、庚○○（93年5 月7 日偵訊筆錄、
    見93年他字第250 號卷第39頁）、丁○○（92年10月14日偵
    訊筆錄、見92年偵字第20177 號卷第77頁）、於偵查中向檢
    察官所為之證述，業經具結而無顯不可信之情況，依刑事訴
    訟法第159 條之1 第2 項得為證據。
二、92年2 月12日煜盛股份有限公司之報告書（見92年偵字第20
    177 號卷第58頁）係丁○○親自製作之文書，業經丁○○於
    本院95年3 月9 日審判時到庭接受交互詰問時，證述為其本
    人製作等語明確，而報告書內容亦經檢辯雙方對此進行交互
    詰問，依刑事訴訟法第159 條之4 第3 款，應認係屬於可信
    之特別情況下所製作之文書，故具有證據能力。
三、庚○○（92年10月21日調查筆錄、見92年偵字第25797 號卷
    第10頁）、91年3 月22日被告辛○○與宏光石股份有限公
    司簽訂之協議書（見92年偵字第20177 號卷第163 頁）、臺
    灣電力公司興達發電廠91年度之「採購股送件簿」（見92年
    偵字第25797 號卷第28頁）、臺灣電力公司92年4 月1 日、
    92年4 月21日「興供92005 」開標/ 議價/ 決標/ 流標/ 廢
    標紀錄（分別見92年他字第1287號卷第133 頁及第132 頁）
    ，其性質雖屬傳聞證據，但經本院準備程序詢以對證據能力
    之意見，並於審理時予以提示，告以要旨，經檢察官、辯護
    人及被告表示意見，檢察官、辯護人及被告均未於言詞辯論
    終結前，對該證據內容異議，依刑事訴訟法第159 條之5 第
    2 項規定，應具有證據能力。
四、丁○○與辛○○之監聽譯文（含92年5 月2 日10時6 分起、
    92年5 月5 日8 時30分起、92年5 月7 日16時27分38秒起、
    分別見92年他字第1287號卷第63頁反面及第239 頁及第202
    頁），依通訊保障及監察法第5 條，監聽應核發通訊監察書
    為之，惟卷內並無本案之通訊監察書，檢察官於言詞辯論終
    結前亦未提出通訊監察書以供本院審酌，故上開監聽譯文應
    無證據能力。
貳、被告辛○○被訴有罪部分
一、訊據被告辛○○矢口否認有何違反政府採購法之犯行，辯稱
    ：伊當時係基於好意幫助乙○○○，至於標封可否取回並非
    伊能控制云云。被告辛○○之辯護人則為被告辯稱：被告辛○○係受乙○○○請託，希望被告辛○○能為伊取回標封（
    含標單，以下稱標封均含標單），被告辛○○始向庚○○請
    求基於便民幫忙處理；證人乙○○○前後供述不一；且證人
    庚○○等均證稱：當時沒有看到乙○○○有任何不願、拒絕
    、或勉強的表情，被告辛○○亦未對乙○○○為任何強暴、
    脅迫，足見乙○○○領回標封確實係基於自願；而被告辛○○當時與乙○○○處於合作關係，並無阻止乙○○○投標之
    動機；再者，乙○○○於本院審理中，證稱：伊標價是2000
    萬元左右。而據偵查卷附上開『興供91011 』石灰石粉採購
    案之「開標/ 議價/ 決標/ 流標/ 廢標記錄」（92年度他字
    第1287號卷第13 4頁）所載，當時最低標煜盛公司原出標價
    係1834萬5600元，之後依次為啟欣公司1883萬7000元，頌興
    公司1953萬元，之後經二次減價結果，由煜盛公司以1790萬
    元得標，則乙○○○在當時既告知標價為2000萬元左右，明
    顯較上開3 家公司為高價甚多，被告及任何在場之人如有特
    殊目的，亦都不用擔心會由乙○○○之宏光公司得標，被告
    益無強令乙○○○取回標單之必要云云。
二、經查：
（一）按廠商於投標後，招標機構不得允許廠商於開標前領回投
      標文件或開啟標封更改其內容，行政院公共工程委員會89
      年6 月8 日頒佈之（89）工程企字第89015993號之「政府
      採購錯誤行為態樣」領標投標程序第7 項第5 點定有明文
      ，且有該函令附卷可稽（詳本院94年度訴字第2982號卷）
      。而政府採購法之訂定，其立法宗旨在於建立公平、公開
      之採購程序，亦經政府採購法第1 條明揭其旨，故如允許
      廠商投標後再取回或修改標單，顯然易生弊端，此乃任何
      有一般社會通常經驗者均可顯而易知之情事，何況於臺灣
      電力股份有限公司興達發電廠之供應課長庚○○及高雄縣
      永安鄉鄉民代表會主席辛○○，均屬熟稔於採購業務及地
      方事務而有一定地位之人士，故被告辛○○及庚○○對於
      上開廠商於投標後，招標機構不得允許廠商於開標前領回
      投標文件或開啟標封更改其內容之規定，堪認無不知之理
      ，故證人庚○○證稱：不知此一規定云云，不足為採，合
      先敘明。
（二）乙○○○於91年5 月9 日上午9 時23分許，前往興達電廠
      投遞標單，並將標單交由興達電廠之收發人員丙○○，甫
      簽收完成投標手續後，未幾，被告辛○○即向當時任職台
      電興達廠之課長庚○○，表示乙○○○所投標之標單記載
      有誤，要求取回之事實，業經證人庚○○、丙○○證述在
      卷。而庚○○因礙於被告辛○○為民意代表之身分，遂向
      丙○○表示「宏光的標有錯誤，你讓他們拿回去修改」之
      事實，業據庚○○證述在卷。而宏光公司之標單經丙○○
      看過發文登記簿後，當場即告知庚○○課長宏光標單已經
      登簿了，是要先拿給採購人員簽收，倘若要取回再跟採購
      人員請求，丙○○隨即起身拿著標封與採購登記簿要前去
      交付採購人員之際，被告辛○○在櫃台旁即要求庚○○，
      並大聲表示：「郭課長，你趕快處理一下」，庚○○隨即
      就走進櫃台擋住丙○○，並向丙○○表示「廠商要拿回去
      修改沒有關係，你給他們簽收一下就好」，丙○○迫於無
      奈始同意乙○○○之標封取回等情，業據證人丙○○於本
      院95年3 月9 日審理時及93年5 月7 日偵查中證述明確。
      又證人庚○○於本院審理時則證述：我沒有聽到辛○○有
      大聲講，但其他丙○○講的部分（即丙○○於93年5 月7
      日偵查中具結之證詞）是對的，我（當時）是有講「要修
      改就讓他修改」等語。足見本件被告辛○○要求取回宏光
      公司對「興供91011 」案之標封，庚○○因不願得罪被告
      辛○○，雖明知不應允許取回標單修改，不但阻擋丙○○
      依法應完成辦理政府採購之程序，進而要求丙○○將標封
      交還宏光公司之乙○○○簽收等情，應堪認定。
（三）乙○○○當時甫完成「興供91011 」案之投標後，就有人
      向伊詢問是否有投標之事實，業據乙○○○證述在卷，並
      證稱：甫投完標後，剛好安平港的工地主任打電話給伊，
      並表示伊石灰石已運到安平港，要卸貨的時間耽誤了，當
      時心裡很急，因現場已經沒有卡車去把貨載出來，因怕被
      罰款，就趕快跟現場工地主任聯絡，一直在電話忙著處理
      這件事，後來管投標的小姐就叫其把標封拿回來，而當時
      伊的心思都放在安平港的事情，所以事後負責處理投標的
      人員叫伊簽名，伊就趕快簽名，然後就趕去安平港等語。
      復證稱：當時伊不是要修改標單，心思都放在安平港，標
      單之所以會取回，伊覺得這應該是辛○○自己雞婆的（即
      擅自主張）等語。（參本院95年4 月21日審理筆錄）。而
      證人丙○○亦證稱：「（檢察官問：辛○○吼叫郭課長，
      叫郭課長趕快處理之前，乙○○○有無來跟你們索回標單
      被你們拒絕？）答：沒有，乙○○○是跟辛○○一起過來
      的，乙○○○沒有講話。（檢察官問：發生吼叫的過程中
      ，妳有無特別注意乙○○○的表情？）答：沒有。（檢察
      官問：辛○○在吼庚○○與庚○○在吼你的時候，乙○○○有無幫腔？）答：我自始至終都沒有聽到乙○○○講話
      。」等語綦詳（詳本院95年3 月9 日審訊筆錄）。證人庚○○亦證稱：「（檢察官問：你說在91年5 月9 日9 時30
      分左右到底是辛○○或朱太太（乙○○○）開口表示要修
      改標單的？）答：是辛○○要求要修改的，並表示說是宏
      光公司要修改。是乙○○○於當日投標後，既無要修改標
      單之意且證人庚○○、丙○○均證稱：於乙○○○取回標
      單前，均未曾聽聞乙○○○表示要修改標單。綜合情節，
      堪認被告於當日（91年5 月9 日）乘乙○○○於忙亂中，
      要求乙○○○主動取回標單，以達其阻撓宏光公司參與投
      標及事後開標之犯意，已甚明確。故被告辯稱：當時是受
      乙○○○所託取回標單，乙○○○係出於自願取回標單云
      云，核與事實不符，自難採信。
（四）被告辛○○之辯護人另為被告辯稱：乙○○○之調查局、
      偵查、審判之供述前後不一，不足採信云云。然乙○○○
      就伊無取回標單之意思一節，自始供述一致（調查局時係
      供稱：伊並非自願退件，偵查中則證稱：伊簽名後才知道
      簽的是標封，伊不知為何會被退標），至於辯護人所稱供
      述不一之部分，則與乙○○○就本案重要關係事項無涉，
      附此敘明。
（五）又按政府採購法規範之目的乃在於保障投標過程應為之公
      平競爭，而公共工程委員會所發之前揭禁止修改或取回標
      單之函令亦為符合上開意旨之主要精神之所在。被告辛○○之辯護人另為被告辯稱：被告辛○○當時與乙○○○處
      於合作關係，無使乙○○○不為投標之動機，況且乙○○○自承投標金額2 千萬元，而「興供91011 」案中當時最
      低標煜盛公司原出標價係1834萬5600元，之後依次為啟欣
      公司1883萬7000元，頌興公司1953萬元，並無阻止乙○○○投標之必要云云。然查，乙○○○雖供稱伊曾有請託被
      告辛○○幫伊尋找銷售石膏之管道（此部份後述），但此
      與本件乙○○○投標之「興供91011 」案兩者毫無關連，
      自不得以此推論被告辛○○無影響投標結果之犯意及犯罪
      之動機。乙○○○雖於本院審理時供稱：當時投標金額為
      2 千萬元云云。然案發當時乙○○○之標單既未當場開封
      ，其實際投標金額已無可考，仍難以此推認乙○○○未遭
      他人以不法方式以致不能投標，故辯護人以事後乙○○○
      所稱當時投標之金額不影響投標之結果，反推被告辛○○
      當時無犯罪之必要及動機云云，則容有誤會。
（六）綜上查證，本件被告辛○○明知廠商於投標後，招標機構
      不得允許廠商於開標前領回投標文件或開啟標封更改其內
      容，竟為遂行使宏光公司不為參與開標之目的，要求乙○○○與其同返回投標收發文處，並當場要求興達發電廠供
      應課長庚○○配合，取回乙○○○已投標之標單，事後再
      由乙○○○在「採購股送件簿」上簽註係「自願取回」之
      字樣後取回，以圖掩飾其犯行。故辛○○以此非法方法，
      致宏光公司無法投標，已甚顯明。被告辛○○所辯均不足
      採，本件事證明確，被告辛○○犯行洵堪認定。
三、核被告辛○○上開所為，係犯政府採購法第87條第3 項以其
    他非法方法使廠商無法投標罪。而公訴意旨雖認被告辛○○
    與上開時地在投標現場之櫃台前，曾對庚○○「大聲」說話
    ，且強令庚○○取回乙○○○已投標之標單，因認其另構成
    刑法強制罪及政府採購法第87條第1 項之罪云云。然按意圖
    使廠商不為投標、違反其本意投標，或使得標廠商放棄得標
    、得標後轉包或分包，而施強暴、脅迫、藥劑或催眠術者，
    處1 年以上7 年以下有期徒刑，得併科新臺幣3 百萬元以下
    罰金，政府採購法第87條第1 項定有明文。查庚○○於本院
    95年3 月9 日審理時，已證稱：（當時）伊沒有聽到被告辛○○有大聲講，伊是基於日後與當地居民協調時，仍需透過
    當時擔任鄉民代表會主席的被告辛○○，所以做個順水人情
    給被告辛○○等語明確，故尚難以此即推認被告辛○○對庚○○有何施強暴、脅迫之行為。故公訴意旨認被告辛○○此
    部份所為係犯政府採購法第87條第1 項之罪，容有未洽。另
    公訴人認被告此部份涉有刑法第304 條第1 項之強制罪，既
    屬犯罪不能證明，然公訴人認此部分與前揭有罪部分，有裁
    判上一罪之關係，爰不另為無罪之諭知。爰審酌被告辛○○
    犯罪之手段、所生之損害、利用行政人員不願得罪地方民意
    代表之心態，使庚○○違背行政規定令丙○○允許宏光公司
    負責人乙○○○取回標單，對乙○○○及宏光公司所可能造
    成之損害，且因而使庚○○受有處分，故所為已違反政府採
    購法追求公平、公開採購程序之精神，破壞健全採購制度，
    及犯後否認犯行，難見有何悔意等一切情狀，量處如主文所
    示之刑，並諭知易科罰金之折算標準。
、辛○○被訴刑法恐嚇取財不另為無罪諭知部分
一、公訴意旨略以：辛○○係高雄縣永安鄉民代表會主席。緣設
    於高雄縣永安鄉○○路6 號之臺灣電力股份有限公司興達發
    電廠為購入發電所需之石灰石及石灰石粉並出售發電廠機器
    運轉後所產生之石膏，於民國91年2 月22日辦理編號「興供
    91003 」石灰石暨石膏發包案，當日決標時，由設於高雄市
    前金區○○街5 號1 樓宏光公司得標。詎辛○○竟意圖為自
    己不法之所有，於翌日即找宏光公司負責人乙○○○，無理
    由的表示宏光公司必須放棄該得標案，不得與興達電廠簽定
    標購案，企圖阻撓宏光公司簽約，迫使宏光公司放棄，使興
    達電廠從新招標，讓辛○○再次有投標機會，或迫使宏光公
    司給付相當對價，以獲取不法利益。惟乙○○○為顧及不簽
    約，押標金將遭沒收，日後不得再參與興達電廠相關採購案
    之投標，損失慘重，當場予以回絕。黃益順無法得逞後，即
    口氣惡劣的對乙○○○稱：自興達電廠運送石灰石膏，通過
    其等鄉村道路到。往返這段道路是不容易通過的云云。之後
    數天中，乙○○○家中電話即常常遭到不明電話騷擾，致乙○○○家人心生恐懼，復接獲辛○○電話，要求乙○○○至
    辛○○家中談談，使乙○○○基於害怕，只得於不詳時日，
    由其子甲○○陪同至辛○○岡山住宅談判，乙○○○自動提
    出每季交付新台幣20萬元，1 年4 季80萬元與辛○○，祈求
    辛○○能放行，不要再騷擾為難，但為辛○○拒絕，並唆使
    其身旁不詳姓男子（經查為夏令夷）語帶威脅的喝令乙○○○及甲○○：將宏光公司之大、小印章交出來，交由渠等經
    營處理云云。致乙○○○、甲○○心生畏懼，一再懇求，祈
    能順利營運，終始得其順勢同意將所標得之石膏中百分之65
    即5 萬2 千公噸，以成本價每公噸7 元之價格轉交由辛○○
    承作，由辛○○再仲介買主承售，因認被告辛○○涉犯恐嚇
    取財罪嫌云云。
二、按犯罪事實應依證據認定之，無證據不得認定犯罪事實；又
    不能證明被告犯罪者，應諭知無罪之判決；刑事訴訟法第15
    4 條第2 項、第301 條第1 項分別定有明文。且其以情況證
    據（即間接證據）斷罪時，尤須基於該證據在直接關係上所
    可證明之他項情況事實，本乎推理作用足以確證被告有罪，
    方為合法，不得徒憑主觀上之推想，將一般經驗上有利被告
    之其他合理情況逕予排除（參照最高法院32年上字第67號判
    例）。再者刑事訴訟上證明之資料，無論其為直接或間接證
    據，均須達於通常一般之人均不致有所懷疑，而得確信其為
    真實之程度，始得據為有罪之認定，若其關於被告是否犯罪
    之證明未能達此程度，而有合理懷疑之存在，致使無從形成
    有罪之確信，根據「罪證有疑，利於被告」之證據法則，即
    不得遽為不利被告之認定（參照最高法院76年台上字第4986
    號判例）。且刑事訴訟法第161 條已於民國91年2 月8日 修
    正公布，其第1 項規定：檢察官就被告犯罪事實，應負舉證
    責任，並指出證明之方法。因此，檢察官對於起訴之犯罪事
    實，應負提出證據及說服之實質舉證責任。倘其所提出之證
    據，不足為被告有罪之積極證明，或其指出證明之方法，無
    從說服法院以形成被告有罪之心證，基於無罪推定之原則，
    自應為被告無罪判決之諭知（參照最高法院92年台上字第
    128 號判例）。
三、公訴意旨認被告涉犯前揭罪嫌無非係以：（一）乙○○○於
    偵查中之供述及本院審理時之證述（二）92年2 月12日煜盛
    股份有限公司之報告書（見92年偵字第20177 號卷第58頁）
    （三）丁○○（92年10月14日偵訊筆錄、見92年偵字第2017
    7 號卷第77頁）及丁○○與辛○○之監聽譯文為其論據。被
    告則辯稱：伊沒有打電話恐嚇乙○○○，至於夏令夷要乙○○○交出大、小章那是夏令夷與乙○○○間的關係，與伊無
    關、92年2 月12日煜盛股份有限公司之報告書係丁○○製作
    之報告書，不是被告的意思，當天所開的會議不是圍標會議
    等語。
四、經查：
（一）乙○○○於偵查中係證稱：「（問：你標到80,000噸石膏
      ，為何又轉讓52,000噸石膏給辛○○？）答：我標到時對
      石膏的銷路沒有把握，所以給辛○○找出路。‧‧‧（問
      ：你與你兒子到辛○○家談時，黃某要求你交出你公司大
      、小章？）答：不是他說的，是另一個人講的 (當時有2
      個人)，我 說若我交出大、小章那公司不是就給你的嗎。
      （問：你為何將65% 的石膏交給辛○○？）答：是為請他
      安撫居民，所以才將65% 的石膏交他處理，因車子過時會
      有石膏落下。（問：你將會將65% 的石膏交辛○○處理，
      是因黃某給你壓力否？）答：沒有。但他有對我講有多困
      難多困難。（問：你是擔心村民抗議，所以請黃某安撫，
      才給他65% 石膏當利潤否？）答：是。（問：你是怕辛○○阻擾你或擔心村民阻擾？）答：我是害怕村民阻擾或村
      民與司機起衝突，也不知道會發生何事，所以請他幫忙。
      （問：你不是害怕辛○○阻擾你否？）答：我全部有害怕
      ，過去我對黃某也不認識，我只是聽過過去新達廠的員工
      要上班都很困難。」等語明確。
（二）綜觀證人乙○○○於偵查中之證詞，應係證人乙○○○於
      標得石膏部分因對石膏銷路沒把握能順利售出，始找被告
      辛○○代為銷售石膏，足見乙○○○將石膏交由被告辛○○代為銷售並非受到被告辛○○恐嚇，而上開證詞核與乙○○○於本院95年4 月21日審理時證述之內容相符，合先
      敘明。
（三）乙○○○其後雖證稱：其將石膏交給被告辛○○處理不是
      因被告辛○○給的壓力，而是因為害怕村民阻擾或村民與
      司機衝突，所以請被告辛○○幫忙，乙○○○此部份偵查
      中之證詞亦與其於審判中證述：辛○○有講過，台電在剛
      開始興建的時候，村民都會聯合起來阻止他們上班，要去
      台電都要經過那個小路，那個小路是村民的，所以我就想
      到這樣我的石灰石要運送，恐怕會有困難等語相符（參同
      上日審訊筆錄）足見乙○○○與被告辛○○之交涉純屬乙○○○基於傳聞，為求事業之順利進行，而尋求協助，此
      部份證詞尚不足作為被告辛○○有為何等恐嚇取財之依據
      。
（四）又被告辛○○與不詳姓名（查為夏令夷）在辛○○岡山住
      處，係由該名男子（夏令夷）向乙○○○交出宏光公司大
      、小章之事實，業據證人乙○○○證述在卷，且於本院審
      理時亦證稱：開始其標到的時候，夏令夷就跟其講說，不
      要經營，交出大、小印章，其拒絕夏令夷之要求以後，在
      91 年2月22日或23日開標，標到後就一直努力要賣石膏，
      但是反應都不好，所以才去找戊○○幫忙找辛○○，看有
      無辦法替其銷售，辛○○也不敢全部買去，因為他擔心不
      穩定的關係，所以我就把三分之二給辛○○，要辛○○幫
      我賣出去，三分之一我自己賣給亞洲水泥公司等語。另證
      人戊○○亦到庭證稱：乙○○○找我幫忙石膏之銷售管道
      ‧‧‧，我後來想到我的朋友辛○○是當地永安鄉代表主
      席，我就請教辛○○能不能幫助，後來我帶乙○○○到辛○○岡山處家，當面請辛○○幫忙找銷售管道，我也告訴
      辛○○幫忙到乙○○○不要虧損就好了等語。（參本院95
      年3 月9 日審判筆錄）。足見早在乙○○○託戊○○找被
      告辛○○幫忙前，夏令夷就已企圖取得宏光公司之經營權
      ，再參酌乙○○○復證稱：當時係夏令夷個人表示要其交
      出公司大、小章等語，是被告辛○○於案發當時，雖亦曾
      在場，然既未有證據足認夏令夷係受被告辛○○唆使要求
      乙○○○交付宏光公司大小印章，自難認被告辛○○此部
      份涉有何恐嚇取財之犯行。
五、綜上查證，被告辛○○被訴刑法恐嚇取財部分，本應為無罪
    之諭知，惟公訴意旨既認此部分與前開論罪科刑部分為牽連
    犯，屬裁判上一罪關係，爰不另為無罪之諭知，附此敘明。
肆、辛○○被訴違反政府採購法第87條第4 項、第5 項無罪部分
一、公訴意旨略以：辛○○得知興達電廠將於92年3 月間辦理「
    興供92005 」石灰石及石灰石粉採購案之發包，竟與壬○○
    、陳清水、丁○○等人共同基於影響採購結果及獲取不當利
    益之犯意聯絡，先於92年2 月12日間，在煜盛股份有限公司
    （下稱煜盛公司）召開圍標會議，討論上開採購案可能競標
    、配合之廠商及如何排除主要競爭對手南華水泥股份有限公
    司（下稱南華公司）參與競標等議題，席間辛○○並表示希
    望出價30萬元予南勝公司代為向南華公司溝通放棄競標之事
    項。嗣於同年3 月31日領、投標載止前數日，由己○○及陳
    清水出面，分別向裕盛化工股份有限公司（下稱裕盛公司）
    負責人郭明和及啟欣公司負責人李啟燦，借用該兩家公司名
    義及證件參與陪標，並由陳清水自其所屬高雄縣橋頭鄉農會
    帳號0000000 之帳戶，提領264 萬元，開出兩張票號TD0000
    000 、TD0000000 各132 萬元支票，供作啟欣公司及裕盛公
    司投標之押標金（陳清水、丁○○、裕盛公司、郭明和、啟
    欣公司、李啟燦、煜盛公司、己○○部分，業經本署檢察官
    於92年12月24日以92年度偵字第20177 號、25795 號、2579
    6 號、25797 號、2579 8號、25799 號為緩起訴處分）。而
    「興供92005 」採購案於92年4 月1 日開標結果，除上開煜
    盛、啟欣、裕盛等公司參與投標外，另有安榮礦石化工股份
    有限公司（下稱安榮公司）、喬泰工業原料有限公司（下稱
    喬泰公司，安榮公司及喬泰公司之實際負責人均為陳朝生，
    另為不起訴處分）、科力富國際股份有限公司等公司亦參與
    投標，惟科力富國際股份有限公司因未出具押標金而資格不
    符，且因前開五家合格廠商投標價格均超過底價，在無廠商
    願意減價情況下而流標，迄於同年4 月21日再度開標時，僅
    有煜盛公司及安榮公司兩家公司參與投標，最後由煜盛公司
    以接近底價2452萬元之標價2410萬8000元得標承包，因認被
    告辛○○涉犯政府採購法第87條第4 項、第5項罪嫌。
二、公訴意旨認被告辛○○涉犯前揭罪嫌無非係以：（一）92年
    2 月12日煜盛股份有限公司之報告書（見92年偵字第20177
    號卷第58頁）（二）丁○○（92年10月14日偵訊筆錄、見92
    年偵字第2017 7號卷第77頁）及丁○○與辛○○之監聽譯文
    為其論據。被告則辯稱：92年2 月12日煜盛股份有限公司之
    報告書係丁○○製作之報告書，不是被告的意思，當天所開
    的會議不是圍標會議等語。
三、經查：
（一）丁○○與辛○○之監聽譯文因無通訊監察書而非屬合法監
      聽故無證據能力已如前述，於此核先敘明。
（二）按政府採購法第87條第4 項（與91年2 月6 日修正前同法
      第87條第4 項之規定相同）規定：「意圖影響決標價格或
      獲取不當利益，而以契約、協議或其他方式之合意，使廠
      商不為投標或不為價格之競爭者，處六月以上五年以下有
      期徒刑，得併科新台幣一百萬元以下罰金。」之處罰，其
      所謂「使廠商不為投標或不為價格之競爭」之「廠商」，
      係本罪行為之客體。如投標之廠商本無投標之意思，僅為
      陪標而容許他人借用其人名義或證件參加投標者，因該廠
      商並非政府採購法第87條第4 項規定之被害客體，自不能
      以該罪相繩，最高法院著有94年度台上字第1000號判決要
      旨可資參照。
（三）本件南華公司並無投標「興供92005 」石灰石及石灰石粉
      採購案之計畫，有南華公司95年2 月13日南泥廠字第9500
      5 號函附卷可稽（詳本院94年度訴字第2982號卷第97頁）
      。從而，本件南華公司既然本無投標之意思，衡諸前揭最
      高法院判決意旨，南華公司即非政府採購法第87條第4 項
      之被害客體，核被告辛○○此部份行為則與政府採購法第
      87 條 第4 項之罪之構成要件不符。
（四）另證人丁○○於本院95年3 月9 日審理時亦證稱：92年2
      月12日煜盛股份有限公司之報告書（見92年偵字第20 177
      號卷第58頁）係伊自己所撰寫，並非當天之會議紀錄，該
      份報告伊也沒有讓被告辛○○、壬○○2 人看過，至於報
      告內容所指希望出價30萬元予南勝公司代為向南華公司溝
      通放棄競標等語，則純係伊個人之想法，被告辛○○當時
      沒有做出此裁示，伊這麼做是希望讓老闆覺得伊有在做事
      等語。雖證人丁○○此部份證詞雖與偵查中之證詞有異。
      然審酌證人丁○○於偵查中並未證稱：此份報告書未經被
      告辛○○、壬○○閱覽等語，再參諸該紙報告書中確實未
      有被告辛○○、壬○○等人之簽名，故證人丁○○於本院
      審理時證稱：該報告書係伊自己之想法等語，尚與事理並
      不相違。縱令被告辛○○會議當時確有上開之表示，亦僅
      屬被告辛○○個人之提議，是以在該次會議中，既未有證
      據足證當時與會之人均已達成共識協議，自難憑此作為不
      利被告辛○○之依據。且證人丁○○於偵查中亦證稱：當
      天沒有討論到圍標，只有說到爐石如何配合，當時被告辛○○只是提議說可以付30萬請南華公司放棄參與「興供
      92005 」石灰石及石灰石粉採購案之投標，但並沒有付諸
      實行等語。準此，尚難以此遽認被告辛○○已與壬○○、
      陳清水、丁○○等人有共同基於影響採購結果及獲取不當
      利益之犯意聯絡，並已與廠商為不為投標或不為價格之競
      爭之契約、協議或其他方式之合意。
（五）至於公訴人於論告時所稱：被告辛○○涉犯政府採購法第
      87條第5 項罪嫌云云。惟此部份，既未提出具體證據以證
      明被告辛○○與己○○、陳清水借牌投標部分有何犯意聯
      絡或行為分擔，故應認被告辛○○就政府採購法第87條第
      5 項犯行部分，亦屬犯罪不能證明。
四、綜上查證，既未有證據足認被告辛○○使南華公司不為投標
    或不為價格之競爭，自難對被告辛○○此部份遽以違反政府
    採購法第87條第4 、5 項之罪相繩。公訴人認被告辛○○涉
    犯前揭罪行，所為之舉證尚未能達通常一般之人均不致有所
    懷疑，而得確信其為真實之程度，而有合理懷疑之存在，依
    據「罪證有疑，利於被告」之證據法則，即不得遽為不利被
    告之認定；則公訴人所提出之證據，不足為被告有罪之積極
    證明，其指出證明之方法，亦無從說服法院以形成被告有罪
    之心證，揆諸前揭之二之說明，本院自應為被告辛○○此
    部分另為無罪之諭知。
伍、壬○○無罪部分
一、公訴意旨略以：辛○○得知興達電廠將於92年3 月間辦理「
    興供92005 」石灰石及石灰石粉採購案之發包，竟與壬○○
    、陳清水、丁○○等人共同基於影響採購結果及獲取不當利
    益之犯意聯絡，先於92年2 月12日間，在煜盛股份有限公司
    （下稱煜盛公司）召開圍標會議，討論上開採購案可能競標
    、配合之廠商及如何排除主要競爭對手南華水泥股份有限公
    司（下稱南華公司）參與競標等議題，席間辛○○並表示希
    望出價30萬元予南勝公司代為向南華公司溝通放棄競標之事
    項。嗣於同年3 月31日領、投標載止前數日，由己○○及陳
    清水出面，分別向裕盛化工股份有限公司（下稱裕盛公司）
    負責人郭明和及啟欣公司負責人李啟燦，借用該兩家公司名
    義及證件參與陪標，並由陳清水自其所屬高雄縣橋頭鄉農會
    帳號0000000 之帳戶，提領264 萬元，開出兩張票號TD0000
    000 、TD0000000 各132 萬元支票，供作啟欣公司及裕盛公
    司投標之押標金（陳清水、丁○○、裕盛公司、郭明和、啟
    欣公司、李啟燦、煜盛公司、己○○部分，業經本署檢察官
    於92年12月24日以92年度偵字第20177 號、25795 號、2579
    6 號、25797 號、2579 8號、25799 號為緩起訴處分）。而
    「興供92005 」採購案於92年4 月1 日開標結果，除上開煜
    盛、啟欣、裕盛等公司參與投標外，另有安榮礦石化工股份
    有限公司（下稱安榮公司）、喬泰工業原料有限公司（下稱
    喬泰公司，安榮公司及喬泰公司之實際負責人均為陳朝生，
    另為不起訴處分）、科力富國際股份有限公司等公司亦參與
    投標，惟科力富國際股份有限公司因未出具押標金而資格不
    符，且因前開五家合格廠商投標價格均超過底價，在無廠商
    願意減價情況下而流標，迄於同年4 月21日再度開標時，僅
    有煜盛公司及安榮公司兩家公司參與投標，最後由煜盛公司
    以接近底價2452萬元之標價2410萬8000元得標承包，因認被
    告壬○○涉犯政府採購法第87條第4 項、第5項罪嫌云云。
二、公訴意旨認被告涉犯政府採購法第87條第4 項罪嫌，無非係
    以（一）92年2 月12日煜盛股份有限公司之報告書（見92年
    偵字第20177 號卷第58頁）（二）丁○○（92年10月14日偵
    訊筆錄、見92年偵字第2017 7號卷第77頁）為其論據。訊據
    被告堅決否認有何違反政府採購法第87條第4 項之犯嫌，辯
    稱：伊當時是去煜盛公司介紹伊賣給南華公司的貨品，不是
    去參加圍標會議。被告壬○○之辯護人則為被告辯稱：南華
    公司並無對「興供92005 」石灰石及石灰石粉採購案之投標
    計畫，故被告壬○○不可能觸犯使南華公司不為投標或不為
    價格競爭。
三、經查：
（一）本件南華公司並無投標「興供92005 」石灰石及石灰石粉
      採購案之計畫，有南華公司95年2 月13日南泥廠字第9500
      5 號函附卷可稽，業如前述。從而，本件南華公司既然本
      無投標之意思，衡諸前揭最高法院94年度台上字第1000號
      判決判決意旨，南華公司即非政府採購法第87條第4 項之
      被害客體，被告壬○○此部份行為即不可能該當於政府採
      購法第87條第4 項之罪責。
（二）此外，證人丁○○於本院95年3 月9 日審理時亦證稱：92
      年2 月12日煜盛股份有限公司之報告書（見92年偵字第20
      177 號卷第58頁）係伊自己所撰寫，並非當天之會議紀錄
      ，該份報告伊也沒有讓被告辛○○、壬○○2 人看過，至
      於報告內容所指希望出價30萬元予南勝公司代為向南華公
      司溝通放棄競標等語，純係伊個人之想法，被告辛○○當
      時沒有做出此裁示，伊這麼做是希望讓老闆覺得伊有在做
      事等語綦詳，堪認被告壬○○對於起訴書所載之合議圍標
      已全無認識。雖證人丁○○此部份證詞與偵查中之證詞略
      有不同，然證人丁○○於偵查中亦證稱：當天沒有討論到
      圍標，只有說到爐石如何配合，當時被告辛○○只是提議
      說可以付30萬請南華公司放棄參與「興供92005 」石灰石
      及石灰石粉採購案之投標，但並沒有付諸實行等語。故自
      難以此遽認被告壬○○有何與參與本次會議之廠商為不為
      投標或不為價格之競爭之契約、協議或其他方式之合意。
（四）至於公訴人於論告時所稱：被告壬○○涉犯政府採購法第
      87條第5 項罪嫌部分云云。公訴人並未再提出何其他具體
      證據以證明被告壬○○與己○○、陳清水借牌投標部分有
      何犯意聯絡或行為分擔，故檢察官認為被告壬○○成立政
      府採購法第87條第5 項犯行部分，應屬犯罪不能證明。
四、綜上查證，公訴人認被告壬○○涉犯前揭罪行，所為之舉證
    尚未能達通常一般之人均不致有所懷疑，而得確信其為真實
    之程度，而有合理懷疑之存在，依據「罪證有疑，利於被告
    」之證據法則，即不得遽為不利被告之認定；則公訴人所提
    出之證據，不足為被告有罪之積極證明，其指出證明之方法
    ，亦無從說服法院以形成被告壬○○有罪之心證，揆諸前揭
    之二之說明，本院自應為被告無罪之諭知。
據上論斷，應依刑事訴訟法第299 條第1 項前段、第301 條，政
府採購法第87條第3 項，刑法第11條、第41條第1 項前段，罰金
罰鍰提高標準條例第第2 條，判決如主文。
本案經檢察官癸○○到庭執行職務。
中    華    民    國    95    年    5     月     5    日
                   刑事第八庭  審判長法  官  李政庭
                                     法  官  賴文姍
                                     法  官  黃宣撫
如不服本判決，應於收受送達後十日內向本院提出上訴書狀。
以上正本證明與原本無異。
中    華    民    國    95    年    5     月    5     日
                                     書記官  鄭永媚
附錄：本案論罪科刑法條全文：
政府採購法第87條
（強迫投標廠商違反本意之處罰）
意圖使廠商不為投標、違反其本意投標，或使得標廠商放棄得標
、得標後轉包或分包，而施強暴、脅迫、藥劑或催眠術者，處1
年以上7 年以下有期徒刑，得併科新臺幣3 百萬元以下罰金。
犯前項之罪，因而致人於死者，處無期徒刑或7 年以上有期徒刑
；致重傷者，處3 年以上10年以下有期徒刑，各得併科新臺幣3
百萬元以下罰金。
以詐術或其他非法之方法，使廠商無法投標或開標發生不正確結
果者，處5 年以下有期徒刑，得併科新臺幣1 百萬元以下罰金。
意圖影響決標價格或獲取不當利益，而以契約、協議或其他方式
之合意，使廠商不為投標或不為價格之競爭者，處6 月以上5 年
以下有期徒刑，得併科新臺幣1 百萬元以下罰金。
意圖影響採購結果或獲取不當利益，而借用他人名義或證件投標
者，處3 年以下有期徒刑，得併科新臺幣 1 百萬元以下罰金。
 容許他人借用本人名義或證件參加投標者，亦同。
第 1 項、第 3 項及第 4 項之未遂犯罰之。


司法院資訊處製作；財團法人民間司法改革基金會備份。
